臺灣高雄地方法院刑事判決　　　　　　　99年度訴字第1132號
公　訴　人　臺灣高雄地方法院檢察署檢察官
被　　　告　陳渝婷
上列被告因誣告案件，經檢察官提起公訴（99年度偵字第17591
號），本院判決如下：
    主  文
陳渝婷無罪。
    理  由
一、公訴意旨略以：被告陳渝婷明知丁永昌於民國97年12月23日
    晚間6時許，在洪素玉所經營址設高雄市新興區○○○路348
    號之合和不動產股份有限公司（下稱合和公司），並未動手
    將被告所持有洪素玉先前借款時開立之支票乙紙〈發票人：
    伉儷實業有限公司、洪素玉，發票日：95年7 月22日，票載
    金額：新臺幣（下同）30萬元，支票號碼：AF0000000 ，付
    款人：萬泰商業銀行高雄分行，下稱系爭支票〉強行取走後
    拒不歸還，予以侵占入己，竟基於意圖使丁永昌受刑事處分
    之犯意，捏造丁永昌於97年12月23日晚間6 時許在合和公司
    強行取走系爭支票後拒絕返還之不實情節，於98年10月26日
    晚間7 時36分許，至高雄市政府警察局刑事警察大隊，向承
    辦員警即該管公務員表示對丁永昌提出侵占之告訴，嗣經本
    署檢察官偵查後，以98年度偵字第36056 號為不起訴處分確
    定，因認被告涉犯刑法第169 條第1 項之誣告罪嫌等語。
二、按犯罪事實應依證據認定之，無證據不得認定犯罪事實；不
    能證明被告犯罪者，應諭知無罪之判決，刑事訴訟法第154
    條第2項、第301條第1 項分別定有明文。又告訴人之告訴，
    係以使被告受刑事追訴為目的，是其陳述是否與事實相符，
    仍應調查其他證據以資審認（最高法院52年台上字第1300號
    判例意旨參照）。而事實之認定，應憑證據，如未能發現相
    當證據，或證據不足以證明，自不能以推測或擬制之方法為
    裁判基礎；且認定犯罪事實所憑之證據，雖不以直接證據為
    限，間接證據亦包括在內，然而無論直接證據或間接證據，
    其為訴訟上之證明，須於通常一般之人均不致有所懷疑，而
    得確信其為真實之程度者，始得據為有罪之認定，倘其證明
    尚未達到此一程度，而有合理之懷疑存在而無從使事實審法
    院獲得有罪之確信時，即應由法院為諭知被告無罪之判決，
    最高法院亦著有40年台上字第86號、76年台上字第4986號判
    例可資參照。復按誣告罪之成立，以意圖他人受刑事處分虛
    構事實而向該管公務員申告為其要件，故其所訴事實，雖不
    能證明係屬實在，而在積極方面尚無證據證明其確係故意虛
    構者，仍不能遽以誣告罪論處（最高法院46年台上字第927
    號判例參意旨照）。
三、證據能力部分：
  (一)證人丁永昌、許智能、洪素玉、吳妙慧於偵訊之證述，有證
    據能力：
    按被告以外之人於偵查中向檢察官所為陳述，除顯有不可信
    之情況者外，得為證據，為刑事訴訟法第159 條之1 第2 項
    所明揭。檢察官在偵查中對被告以外之人所為偵查筆錄，性
    質上固屬傳聞證據。惟刑事訴訟法規定，檢察官代表國家偵
    查犯罪、實施公訴，依法其有訊問被告、證人及鑑定人之權
    ，證人、鑑定人並須具結，而實務運作時，檢察官偵查中向
    被告以外之人所取得之陳述，原則上均能遵守法律規定，不
    致違法取供，其可信度極高。職是，被告以外之人前於偵查
    中向檢察官所為陳述已具結而為證述，除反對該項供述具有
    證據能力之一方，已釋明「顯有不可信之情況」理由外，不
    宜遽指該證人於偵查中向檢察官所為證述不具證據能力。證
    人丁永昌、許智能、洪素玉、吳妙慧在檢察官面前製作之偵
    訊筆錄均經具結，而被告並未提及檢察官在訊問時有不法取
    供情形，亦未釋明上開證人證述有何顯不可信情況。依上規
    定，證人丁永昌、許智能、洪素玉、吳妙慧前述於偵查中之
    證述，得作為本案證據使用。
  (二)另按被告以外之人於審判外之陳述，雖不符前四條之規定，
    而經當事人於審判程序同意作為證據，法院審酌該言詞陳述
    或書面陳述作成時之情況，認為適當者，亦得為證據；當事
    人、代理人或辯護人於法院調查證據時，知有第159條第1項
    不得為證據之情形，而未於言詞辯論終結前聲明異議者，視
    為有前項之同意，同法第159條之5規定甚明。本判決所引用
    之證據資料屬於被告以外之人於審判外之言詞、書面陳述者
    ，除證人洪素玉、許智能、丁永昌、吳妙慧於偵查中之證述
    外，均經本院於調查證據時逐一提示並告以要旨，檢察官、
    被告皆未於言詞辯論終結前聲明異議，本院審酌上開證據作
    成時之情況，並無不當取供或違反自由意志而陳述等情形，
    且與本案待證事實具有關聯性，認為以之作為本案之證據屬
    適當，依上開法條規定，均具證據能力，核先敘明。
四、訊據被告坦承有於上開時、地，向職司犯罪偵查之公務員即
    高雄市政府警察局刑事警察大隊警員提出對丁永昌之侵占告
    訴，惟堅詞否認有何誣告犯行，辯稱：伊沒有誣告，丁永昌
    確實將系爭支票搶走拒不返還，伊當天去合和公司找洪素玉
    要求她還款，因洪素玉不在，遂由丁永昌出面跟伊談，丁永
    昌要求伊拿出支票，伊拿出支票，丁永昌就把支票搶走拿給
    會計吳妙慧影印，之後都沒有歸還等語。經查：
  (一)被告因與合和公司之負責人洪素玉有債務糾紛，於97年12月
    23日18時17分許，偕同友人陳世勳前往位於高雄市新興區○
    ○○路348 號之合和公司催討9 萬元之債務，適因洪素玉不
    在，該公司總經理丁永昌遂出面協調，被告在丁永昌要求出
    示債權憑證下，提出系爭支票予丁永昌交由該公司會計吳妙
    慧影印，嗣因被告與丁永昌發生口角後，被告動手毀損該公
    司財物（被告所犯毀損罪，業經本院以99年度簡上更一字第
    1  號判處拘役50日，緩刑2年確定，下稱毀損一案），待報
    警處理並製作完筆錄後，被告於同日晚間11時許，復與陳世
    勳返回合和公司，與丁永昌、該公司股東許智能協商後，許
    智能應允將代洪素玉處理此筆9 萬元之欠款，被告始離開該
    公司；後被告於98年10月26日晚間7 時36分許，至高雄市政
    府警察局刑事警察大隊，向承辦警員告訴丁永昌於97年12月
    23  日侵占系爭支票之犯罪事實，嗣經臺灣高雄地方法院檢
    察署檢察官偵查後，認丁永昌並無拒不返還系爭支票，侵占
    罪嫌不足，以98年度偵字第36056 號（下稱侵占一案）為不
    起訴處分確定，丁永昌即據此對被告提起本件誣告告訴等情
    ，業據被告自承不諱，核與證人即告訴人丁永昌、許智能、
    吳妙慧、陳世勳於本院審理中就此部分之證述相符〈見本院
    99年度訴字第1132號卷（下稱訴字卷）第43至44頁、48至50
    頁、第66至67頁、第69至70頁〉，並有前揭不起訴處分書、
    判決在卷可稽〈見99年度偵字第17591號卷（下稱偵卷）第7
    頁、訴字卷第7至8頁〉，此部分事實已堪認定。
  (二)公訴意旨認被告涉犯誣告罪嫌，無非係以證人丁永昌、洪素
    玉、許智能於另案警詢、偵訊之證述、證人吳妙慧、陳世勳
    、陳煌如於偵查中之證述、系爭支票影本、證人洪素玉提供
    之匯款申請書影本、無摺存入憑條存根影本、被告之臺灣銀
    行帳號000000000000號帳戶存摺影本、證人許智能之合作金
    庫銀行中和分行帳號0000000000000 號帳戶存摺影本等為主
    要論據。被告則以：丁永昌當日並未歸還系爭支票，許智能
    事後亦未聯絡還款等語置辯，則本件被告是否該當誣告犯行
    ，乃以其是否故意虛構丁永昌於97年12月23日拒不歸還系爭
    支票之情事為斷。
  (三)雖證人丁永昌、吳妙慧於侵占一案偵查中及本院審理時均證
    稱：當日影印完系爭支票即交還被告等語〈見98年度偵字第
    36056號（下稱侵偵卷）第44、66頁、訴字卷第49、70頁〉
    ，而證人許智能、洪素玉俱於侵占一案偵訊時及本院審理中
    證陳：翌日即24日上午，許智能有到被告住處樓下，將9 萬
    元欠款交予被告，而取回系爭支票交給洪素玉等語（見侵偵
    卷第42頁、訴字卷第44、42頁），然渠等先後證述不一如下
    ：
  1.關於系爭支票影印後，係由何人交還被告一節，證人丁永昌
    先於侵占一案偵查中證稱：影印後我就把支票交給被告帶來
    的一位男子，該男子把支票交還給被告等語（見侵偵卷44頁
    ），後於本院審理時則改稱：我交給吳妙慧影印完後，吳妙
    慧交給被告或陳世勳我不清楚，沒有交給我等語（見訴字卷
    第52頁），前後已顯不一，而其所述復與當時在場之證人陳
    世勳於本院審理時之證述：「（問：......影印完之後，有
    無印象會計小姐把紙交給你或者是有丁先生把支票交給你？
    ）沒有，我沒有拿到那張支票....。」等語（訴字卷第68頁
    ），及證人吳妙慧於本院審理時之證言：「（問：妳印完之
    後，是把支票交給誰？）我印完之後交給丁先生，丁先生又
    把票轉交給被告。」（見訴字卷第70頁）相左，渠等證述就
    系爭支票之歸還情形尚且有如此之歧異，則是否真有如上述
    證人所言「印畢系爭支票後，即當場歸還被告」之情事，已
    有可疑。
  2.其次，證人洪素玉於本院審理時證稱：在警局做完毀損罪的
    筆錄後，被告跟陳世勳還有到合和公司跟我要9 萬元，她跟
    我要9萬元時，「有拿支票出來」等語（見訴字卷第41頁）
    ，而證人丁永昌於本院審理時亦證言：做完筆錄回到公司後
    ，公司只有我跟洪素玉及許智能，被告帶著支票來要錢，有
    把票拿出來給我們看等語（見訴字卷第50、51頁），然同在
    現場之證人許智能於本院審理中卻證述：警局製作筆錄完，
    被告第二次到合和公司，當時洪素玉不在場，在場的只有我
    跟丁永昌，我沒有注意被告有無把票拿出來等語（見訴字卷
    第46、47、45頁），就被告再度返回合和公司催討債務時，
    洪素玉是否在場、被告是否有出示系爭支票等節之說法，亦
    多所不合。
  3.再者，關於許智能前往被告住處還錢之經過，證人吳妙慧於
    侵占一案偵查中及本院審理時均證稱：24日早上許智能有打
    電話問我被告住在哪裡等語（見侵偵卷第67頁、訴字卷第71
    頁），雖核與證人丁永昌於本院審理中證言：許智能不知道
    被告家住哪裡，是我們小姐跟他講地址，他才過去等語（見
    訴字卷第50頁）相符，然此與證人許智能於本院審理時證述
    ：要還款的時候或之前，沒有打電話給吳妙慧，也沒有打電
    話問吳妙慧被告家的住址在哪裡，我跟被告本來就認識，所
    以知道被告的住處，還錢之前我有打電話問她確實的位置（
    訴字卷第46頁）等語全然相反，衡諸證人吳妙慧、丁永昌、
    許智能分別為合和公司之會計、股東、總經理，渠等或為事
    業夥伴，或為上司下屬關係，並無利害關係對立之情形，實
    無故為相反、不一致陳述之動機，然渠等上述證詞卻有極大
    之出入，委難採信。又證人即被告之友人陳世勳雖於偵訊時
    證陳：當日許智能有明確表示欲出面代為清償債務等語（見
    偵卷第30頁），然依其所述，其並未親見許智能交付9 萬元
    予被告，再此筆9 萬元欠款既為被告與洪素玉、丁永昌、許
    智能爭執之緣由，甚且因毀損案件鬧上警局，洪素玉、丁永
    昌及許智能復分別擔任合和公司之負責人、總經理、股東，
    具有相當之社會經驗，衡情，許智能交付9 萬元現金予被告
    時，理應要求被告簽立收據，或留存相關還款憑證，俾免再
    生爭端為是，詎證人許智能於本院審理時卻證述：把剩下9
    萬元還給被告後，我就把票拿回來，當作是還款的證明，沒
    有請她開其他證明等語（見訴字卷第45頁），相較洪素玉償
    還系爭支票之其餘21萬元欠款，皆係以匯款予被告之方式為
    之，有匯款申請書影本、無摺存入憑條存根影本在卷可證（
    見侵偵卷第34、35頁），許智能未書立、取得任何收據、憑
    證，亦與一般社會常情殊異。至許智能雖有提出存摺交易明
    細，然僅足證明其確於當日提領9 萬元現金，與直接證明交
    付9 萬元予被告之事實，仍有差距。
  4.末就系爭支票為許智能取回之後續處理，證人吳妙慧先於侵
    占一案偵查中陳述：許智能還款後，把支票拿回來給洪素玉
    ，洪素玉再交給我把支票抬頭作廢繳回銀行等語（見侵偵卷
    第67頁），嗣於本院審理時乃稱：許智能拿到票交給洪素玉
    後，洪素玉把支票交給我，我就把支票上的號碼剪掉交回銀
    行，「支票正本應該還在我這裡」等語（見訴字卷第71頁）
    ，惟系爭支票查無作廢記錄，業據萬泰商業銀行股份有限公
    司99年10月11日泰存匯字第0990060293號函說明甚詳（見訴
    字卷第14頁），證人吳妙慧所述將支票號碼剪掉交回銀行之
    詞，已非屬實；而其稱系爭支票正本仍在一情，亦與證人洪
    素玉於本院審理中證稱：當時我們覺得支票已經沒有用了，
    就把票的票頭剪掉，支票撕掉了等語（見訴字卷第38頁）相
    牴觸，更遑論證人洪素玉先前於侵占一案偵查中係陳述：「
    系爭支票之正本現在找不到，只能提出影本」等語（見侵偵
    卷第42頁），與其嗣後本院審理中所述亦互為矛盾，抑且侵
    占一案偵訊時（98年12月9 日）距案發時間較近，印象應較
    深刻，證人洪素玉當時既證稱找不到系爭股票，無法交代下
    落，卻能於距案發時間已逾2 年之99年12月30日審理時，清
    楚證述系爭支票已為其撕毀，益徵渠等之證述確有重大瑕疵
    存在，無以遽採。
  (四)上述證人間之供述不一已使本院對於丁永昌是否已於當日將
    系爭支票歸還被告，及許智能是否有代為償還9 萬元予被告
    等情質疑。況被告雖於98年10月26日始對丁永昌提出侵占告
    訴，惟其於97年12月23日在警局就丁永昌所提告之毀損案件
    製作筆錄時，即陳稱：「丁永昌先生就進來說要處理，並強
    索我身上的支票，在推擠的行為中，將桌上的玻璃杯推到地
    面就破了......所以我就拿起桌上煙灰缸丟向屏風，並叫店
    內小姐報警......。」等語（見高雄市政府警察局新興分局
    高市新分偵字第0970037505號卷第2頁），顯見被告於97 年
    12月23日事發當日已於毀損案件警員詢問時，表明支票之情
    狀及毀損之原因，尚與事發當時隻字未提，1 年後始突然提
    出告訴之情形相異，是猶難恃其遲至1 年後始提出告訴一情
    ，反推其所申告之侵占情節必為虛捏，進而逕為其有誣告犯
    行之認定。
五、綜上所述，公訴人提出之上開證據，尚無法達於通常一般人
    均不致有所懷疑，而得確信被告係故意虛構告訴人侵占之犯
    罪事實，故依前開判例意旨，本件無法認定被告有公訴人所
    指之誣告犯行，此外，復查無其他積極證據足資證明被告有
    公訴人所指之上開犯行，自應為其無罪判決之諭知。
據上論斷，應依刑事訴訟法第301 條第1 項前段，判決如主文。
本案經檢察官張媛舒到庭執行職務。
中    華    民    國   100    年    3     月    17    日
                  刑事第十三庭審判長法  官  黃蕙芳
                                    法  官  楊智守
                                    法  官  陳筱雯
以上正本證明與原本無異。
如不服本判決應於收受送達後10日內向本院提出上訴書狀，並應
敘述具體理由；如未敘述上訴理由者，應於上訴期間屆滿後20日
內向本院補提理由書（均須按他造當事人之人數附繕本）「切勿
逕送上級法院」。
中    華    民    國   100    年    3     月    17    日
                                    書記官  陳建琪